臺灣高雄地方法院刑事判決
                                     110年度簡上字第15號
上  訴  人  臺灣高雄地方檢察署檢察官            
被      告  乙○○




上列上訴人因被告犯傷害案件，不服本院109年度簡字第3243號
中華民國109年11月26日第一審簡易判決（聲請簡易判決處刑案
號：109年度偵緝字第320號），提起上訴，本院管轄第二審之合
議庭認不應適用簡易程序，改依通常程序審理，並自為第一審判
決如下：
    主  文
原判決撤銷。
乙○○犯妨害幼童發育罪，處有期徒刑捌月。
    事  實
一、乙○○為成年人，係兒童張○○（民國105年11月生，姓名年籍
    詳卷）之父，2人間具有家庭暴力防治法第3條第3款所定之
    家庭成員關係。乙○○與配偶王○○（涉嫌傷害張○○部分，已另
    為不起訴處分）、張○○共同居住在高雄市新興區之住處（地
    址詳卷），乙○○與王○○則輪流照料張○○之生活起居。乙○○明
    知張○○為2歲幼童，身心正值成長發育中，需父母之關愛照
    顧，竟僅因情緒不佳，即基於對於未滿16歲之幼童施以凌虐
    足以妨害其身心健全之犯意，自108年4月2日起至同年4月14
    日間，在上開住處，以不求人毆打或以牙齒嚙咬張○○之方式
    ，持續凌虐張○○，致張○○全身受有如附表所示之瘀傷及咬痕
    ，並出現對外界反應淡漠、面對成年男性時人際退縮之情形
    ，身心健全發展因而受妨害。嗣經高雄市政府社會局家庭暴
    力及性侵害防治中心接獲通報介入處理後，而悉上情。
二、案經高雄市政府訴由臺灣高雄地方檢察署（下稱高雄地檢署
    ）檢察官偵查後聲請簡易判決處刑。
    理  由
壹、證據能力部分：
　　本判決下列引用之言詞及書面陳述等各項證據資料，關於被
    告以外之人於審判外陳述之傳聞供述證據，經檢察官、被告
    於審判程序中均同意作為證據使用，或知有傳聞證據之情形
    而未於言詞辯論終結前聲明異議（見本院110年度簡上字第1
    5號卷〈下稱本院卷〉第427頁），本院審酌該等證據作成時之
    情況，並無取證之瑕疵或其他違法不當之情事，且與待證事
    實具有關聯性，應均具有證據能力。其餘認定本案犯罪事實
    之非供述證據，經查並無違反法定程序取得之情形，依刑事
    訴訟法第158條之4規定反面解釋，亦應具證據能力。
貳、實體部分：
一、認定事實所憑之證據及理由：
（一）上揭犯罪事實，業據被告於偵查及本院審理中均坦承不諱
      ，並有高雄市政府警察局新興分局108年4月19日偵查報告
      、高雄市政府警察局108年4月19日受（處）理社會矚目婦
      幼被害案件摘要報告表、高雄醫學大學附設中和紀念醫院
      （下稱高醫）受理家庭暴力事件驗傷診斷書、高雄市政府
      社會局家庭暴力及性侵害防治中心暨警察局108年4月19日
      受理重大兒少受虐案件評估表、高雄市政府社會局家庭暴
      力及性侵害防治中心專家協助評估及診斷個案轉介單、高
      雄市政府社會局家庭暴力及性侵害防治中心108年4月16日
      社會工作員訪視調查報告暨訪視照片、高雄市政府警察局
      新興分局108年4月16日兒童少年保護通報表、高雄市政府
      社會局家庭暴力及性侵害防治中心專家協助評估/診斷個
      案建議表、高醫108年6月26日高醫附行字第1080103824號
      函暨法醫病理科108醫鑑兒少字第C108-07J號暴力傷害驗
      傷鑑定書暨驗傷圖、高雄市立大同醫院108年8月2日高醫
      同管字第1080502935號函暨被害人張○○病歷暨兒童發展鑑
      定相關資料、高雄市政府社會局家庭暴力及性侵害防治中
      心108年8月29日高市家防兒密字第10871184300號函暨親
      職教育輔導紀錄表、高醫109年6月1日高醫附法字第10901
      02925號函暨109年5月8日鑑定案件說明書、109年7月29日
      高醫附法字第1090104949號函暨109年7月10日函覆說明書
      、111年6月24日高醫附委字第1110203397號函、高雄市政
      府社會局家庭暴力及性侵害防治中心專案協助評估／診斷
      個案報告表、高雄市政府社會局家庭暴力及性侵害防治中
      心110年6月15日高市家防兒密字第11070850700號函暨被
      害人個案輔導報告及寄養後訪視紀錄與服務統計表、本院
      鑑定許可書各1份附卷可稽（見高雄地檢署108年度他字第
      2960號卷〈下稱他卷〉第5至8頁、第11頁、第13頁、第19至
      41頁、第57至59頁、第73至105頁、第113至142頁、第153
      至159頁、109年度偵緝字第320號卷〈下稱偵緝卷〉第35至3
      8頁、第47至48頁、第53至56頁，本院109年度簡字第3243
      號卷第30至31頁、本院卷第199頁、第349頁、第367至369
      頁、彌封袋），足認被告之任意性自白核與事實相符，堪
      以信採。
（二）從而，本案事證明確，被告犯行堪以認定，應依法論科。
二、論罪科刑及撤銷原判決之理由：
（一）新舊法比較：
　　　按行為後法律有變更者，適用行為時之法律，但行為後之
      法律有利於行為人者，適用最有利於行為人之法律，刑法
      第2條第1項定有明文。本案被告行為後，刑法第286條第1
      項於108年5月29日修正公布、同年月31日施行，修正前規
      定「對於未滿16歲之人，施以凌虐或以他法足以妨害其身
      心之健全或發育者，處5年以下有期徒刑」，修正後則規
      定「對於未滿18歲之人，施以凌虐或以他法足以妨害其身
      心之健全或發育者，處6月以上5年以下有期徒刑」，修正
      後之最低刑度業經提高，並未較修正前規定有利於被告，
      是經新舊法比較後，應適用修正前即被告行為時之刑法第
      286條第1項妨害幼童發育罪論處。
（二）論罪：
    1.按家庭暴力防治法所稱「家庭暴力」，係指家庭成員間實
      施身體、精神或經濟上之騷擾、控制、脅迫或其他不法侵
      害之行為；家庭暴力罪，指家庭成員間故意實施家庭暴力
      行為而成立其他法律所規定之犯罪，家庭暴力防治法第2
      條第1款、第2款分別定有明文。本案被告與被害人為父女
      ，有被害人之個人戶籍資料附卷可參，被告與被害人間具
      有家庭暴力防治法第3條第3款所定之家庭成員關係，被告
      對被害人施以凌虐，應屬身體及精神上不法侵害之家庭暴
      力行為，而該當家庭暴力防治法所稱之家庭暴力罪，並構
      成刑法規定之犯罪，惟因家庭暴力防治法並無相關罰則規
      定，故僅依刑法規定予以論罪科刑。
　　2.本案應適用修正前之刑法第286條第1項妨害未滿十六歲之
      幼童發育罪，而非兒童及少年福利與權益保障法第112條
      第1項前段、修正前刑法第277條第1項之成年人故意對兒
      童犯傷害罪，理由如下：
　　⑴按凌虐者，謂以強暴、脅迫或其他違反人道之方法，對他
      人施以凌辱虐待行為，刑法第10條第7項定有明文。該條
      文之立法理由亦載明，「凌虐」係指凌辱虐待等非人道待
      遇，不論積極性之行為，如時予毆打，食不使飽，或消極
      性之行為，如病不使醫、傷不使療等行為均包括在內，是
      倘行為人對被害人施以強暴、脅迫，或以強暴、脅迫以外
      ，其他違反人道之積極作為或消極不作為，不論採肢體或
      語言等方式、次數、頻率，不計時間之長短或持續，對他
      人施加身體或精神上之凌辱虐待行為，造成被害人身體上
      或精神上苦痛之程度，即屬凌虐行為。又凌虐與偶然之毆
      打成傷，應成立傷害罪之情形有異；凌虐行為常具有持續
      性，對同一被害人施以凌虐，在外形觀之，其舉動雖有多
      次，亦係單一之意思接續進行，仍為單一之犯罪。倘行為
      人之施以凌虐，足以妨害幼童身體之自然發育，即成立刑
      法第286條之犯罪。
　　⑵經查，案發後被害人經驗傷顯示身體軀幹、四肢佈滿軌道
      型瘀傷及成人咬痕，而依該等瘀傷呈三種不同顏色，推論
      被害人係於108年4月2日至同年4月14日之期間，數度遭被
      告以不求人毆打所致等情，此有高醫108年6月26日高醫附
      行字第1080103824號函暨法醫病理科108醫鑑兒少字第C10
      8-07J號暴力傷害驗傷鑑定書暨驗傷圖、109年7月29日高
      醫附法字第1090104949號函暨109年7月10日函覆說明書附
      卷可憑（見他卷第73至85頁、第93至96頁、第99至105頁
      、偵緝卷第55至56頁），顯見被害人係持續性地遭受虐打
      ，並非因偶發事件遭毆打成傷；佐以被告除以不求人毆打
      被害人外，更以嚙咬被害人手腳、臀部、背部之方式傷害
      被害人，衡諸一般社會通念，此顯非管教子女之手段，被
      告為智識正常之成年人，自無不知之理，且由該等咬痕並
      未於短時間褪去，仍成傷殘留在被害人身上，可見當時嚙
      咬力道之大，益見被告係將被害人作為發洩情緒之客體，
      而非應呵護教養之幼童，其辯稱本案犯罪動機為：我是不
      懂得怎麼照顧女兒才這樣做云云（見本院卷第189頁），
      難認可採；再參諸高雄市政府社會局家庭暴力及性侵害防
      治中心110年6月15日高市家防兒密字第11070850700號函
      暨被害人個案輔導報告記載略以：被害人於108年4月16日
      案發當日，眼神呆滯，無任何情緒起伏，不哭不鬧，即使
      被告及其配偶經調查後離開派出所時，被害人亦無任何不
      捨或哭鬧等情緒反應。安置初期被害人對於成年男性會有
      畏懼心理及閃避行為之人際退縮反應等情（見本院卷彌封
      袋），以及108年5月2日定期訪視紀錄與服務統計表記載
      略以：被害人經安置1個月後，即與寄養家庭成員互動良
      好，在寄養家中肢體表現、人際互動狀況自在，亦有比較
      多的笑容及反應，語言發展狀況持續進步乙節（見本院卷
      彌封袋），由被害人安置前後之情緒、人際互動等反差轉
      變，足證被害人遭到被告前開不人道施虐，受有身心創傷
      進而妨害發育無訛。
　　⑶是核被告所為，應係犯修正前刑法第286條第1項妨害幼童
      發育罪。又被告上開凌虐行為具有持續性，係於密接之時
      間、地點、對同一被害人所為，各該行為獨立性極為薄弱
      ，在刑法評價上，以視為數個舉動之接續施行，合為包括
      之一行為予以評價，屬接續犯。聲請簡易判決處刑意旨認
      被告涉犯兒童及少年福利與權益保障法第112條第1項前段
      、修正前刑法第277條第1項之成年人故意對兒童犯傷害罪
      ，容有誤會，惟二者間基本社會事實同一，且經公訴檢察
      官當庭變更起訴法條為修正前刑法第286條第1項妨害幼童
      發育罪（見本院卷第119頁），並經本院當庭告知罪名，
      無礙被告防禦權之行使，本院毋庸再行變更起訴法條。　
      　
　　3.原審據以論處被告罪刑，固非無見。惟查，被害人所受右
      小腿外側部咬痕（7X6公分）之傷勢，經鑑定後確認並非
      被告所為（見貳、三、不另為無罪部分）；復依上開說明
      ，被告本案犯行應論以修正前刑法第286條第1項之妨害幼
      童發育罪。是以原審認定被害人所受右小腿外側部咬痕（
      7X6公分）之傷勢係被告所為，以及被告係犯兒童及少年
      福利與權益保障法第112條第1項前段、修正前刑法第277
      條第1項之成年人故意對兒童犯傷害罪，並據以科刑，均
      有未洽，檢察官上訴而主張原審適用法律有所違誤，為有
      理由，自應由本院予以撤銷改判。
（三）爰審酌被告為被害人之父，為智識正常之成年人，明知被
      害人僅為約2歲之幼童，身心各方面正值成長發育中，需
      父母細心照顧。而被告亦自陳兒時遭父親家暴，深切體會
      家暴對子女造成之身心傷害是如何深遠且沉重（見他卷第
      156頁），然即使如此，被告仍不思克制情緒，於108年4
      月2日至14日之期間，持續以不求人毆打、嚙咬之方式對
      被害人施虐，致被害人全身受有如附表所示之傷勢，並造
      成被害人對外界反應淡漠且特別對成年男性有人際退縮之
      反應，情節非輕。被告未能以理性克服家暴模式重演之悲
      劇，殊值遺憾，然仍無從解免其妨害被害人身心健全發展
      之犯行，所為應予非難。又參以案發後，被告面對親子探
      視、被害人寄養狀況等事宜均係採消極被動之態度（見彌
      封卷內之被害人個案輔導報告），實難認被告犯後就其行
      為已深切反省；惟念及被告並無前科、犯後始終坦承犯行
      ，惡性稍減；兼衡被告犯罪動機、手段、情節、被害人所
      受傷勢，以及於本院審理中自陳之智識、家庭生活經濟狀
      況（因涉個人隱私，詳見本院卷第436頁）等一切情狀，
      量處如主文所示之刑。
三、不另為無罪之諭知：
（一）聲請簡易判決處刑意旨雖以：被告基於傷害之犯意，超逾
      管束之必要程度，於107年11月被害人生日起至108年4月1
      6日間某日，在上開住處嚙咬被害人，致被害人受有右小
      腿外側部咬痕（7X6公分）之傷勢，因認被告涉犯兒童及
      少年福利與權益保障法第112條第1項前段、修正前刑法第
      277條第1項之成年人故意對兒童犯傷害罪等語。
（二）公訴意旨認被告涉犯上開犯嫌，無非係以被告偵查中供述
      、被告之妻王○○之供述、高醫法醫病理科暴力傷害驗傷鑑
      定書暨驗傷圖、109年6月1日高醫附法字第1090102925號
      函暨鑑定說明書等件為其論據。然查，被告於本院審理中
      翻異前詞，堅稱：被害人的傷口並非我一人所為，我為了
      不要讓小孩同時失去雙親，承擔所有犯行等語（見本院卷
      第288頁）。而經本院委由高醫採集被告咬痕與被害人身
      上咬痕進行比對鑑定後，發現被害人之右小腿外側部咬痕
      與被告上顎咬痕不一，可能為其他人所為乙情，此有高醫
      111年6月24日高醫附委字第1110203397號函暨所附高雄市
      政府社會局家庭暴力及性侵害防治中心專案協助評估／診
      斷個案報告表1份在卷可稽（見本院卷第369頁），堪認被
      害人此部分之傷勢確實非被告所為，檢察官所提出之證據
      既不足以證明被告確有上開被訴犯行，本應諭知被告無罪
      ，然因此部分犯行與前開認定被告涉犯修正前妨害幼童發
      育之有罪部分，為實質上一罪之關係，爰不另為無罪之諭
      知。
四、自為第一審判決之說明：
　　末以，本院審理後認被告犯行應論以修正前之刑法第286條
    第1項妨害幼童發育罪，並對被告判處有期徒刑8月，已不符
    刑事訴訟法第449條第3項規定得為簡易判決處刑之情形，而
    認有刑事訴訟法第451條之1第4項但書第1款之情形，應依刑
    事訴訟法第452條規定撤銷原審判決，並另適用第一審通常
    程序審判。當事人如不服本判決，仍得於法定上訴期間內，
    向管轄之第二審法院提起上訴，附此敘明。
據上論斷，應依刑事訴訟法第452條、第455條之1第1項、第3項
、第369條第1項前段、第364條、第299條第1項前段，判決如主
文。
本案經檢察官丙○○聲請簡易判決處刑及提起上訴；檢察官甲○○到
庭執行職務。
中　　華　　民　　國　　111 　年　　9 　　月　　28　　日
                  刑事第一庭  審判長法　官  蔡書瑜
　　　　　　　　　                  法　官  蔡有亮 
　　　　　　　　　                  法　官  楊甯伃
以上正本證明與原本無異。
如不服本判決應於收受送達後20日內向本院提出上訴書狀，並應
敘述具體理由；如未敘述上訴理由者，應於上訴期間屆滿後20日
內向本院補提理由書（均須按他造當事人之人數附繕本）「切勿
逕送上級法院」。
中　　華　　民　　國　　111 　年　　9 　　月　　28　　日
   　　　　　　　　　　　　　　　　 書記官  陳蓉柔

附錄本案論罪科刑法條：
修正前刑法第286條第1項
對於未滿十六歲之人，施以凌虐或以他法足以妨害其身心之健全
或發育者，處五年以下有期徒刑。

附表：
編號 時間 方式 傷勢 1 108年4月2日至同年4月6日之間 使用不求人毆打、以牙齒嚙咬。  右背內側部軌道瘀傷（2X0.3公分）、右背外側部軌道瘀傷（3X0.3公分）、左上臂前部咬痕（7X5公分）、左上臂後部咬痕（6X5公分）、左下背部咬痕（6X5 公分）、右下背部咬痕（5X5公分）。 2 108年4月11日至同年4月14日之間  右大腿後部軌道軌道瘀傷（1.7X0.3公分）、左臀部咬痕（7X6公分）、右臀部咬痕（6X6公分）、左大腿前部咬痕（5X4.5 公分）、左大腿後部咬痕（7X5 公分）、右小腿後部咬痕（7X6 公分）。 3 108年4月14日  右大腿內側部軌道瘀傷（1X0.3公分）、右大腿外側部軌道瘀傷（4X0.3公分）、左臉頰咬痕（5.5X4公分）、右前臂前部咬痕（6X5公分）、右大腿後部咬痕（8X6公分）、左小腿前部咬痕（7X4.8公分）。